臺灣高等法院高雄分院刑事判決　　　　 96年度上訴字第772號
上　訴　人　臺灣屏東地方法院檢察署檢察官
被　　　告　甲○○
　　　　　　　　　　（現於臺灣高雄看守所羈押中）
上列上訴人因被告違反毒品危害防制條例案件，不服臺灣屏東地
方法院95年度訴字第1100號中華民國96年3 月14日第一審判決（
起訴案號：臺灣屏東地方法院檢察署95年度毒偵字第1812號），
提起上訴，本院判決如下：
    主  文
上訴駁回。
    事  實
一、甲○○前因施用毒品，經臺灣屏東地方法院以91年度毒聲字
    第414 號裁定送觀察、勒戒，因認有繼續施用毒品之傾向，
    再經同院以91年度毒聲字第591 號裁定令入戒治處所施以強
    制戒治，因戒治成效良好，經同院以91年度毒聲字第1302號
    裁定停止戒治付保護管束，嗣於保護管束期間內因違反保護
    管束情節重大，經同院以92年度毒聲字第147 號裁定撤銷停
    止強制戒治裁定，其復入戒治處所繼續施以戒治，至民國92
    年12月10日期滿，翌日釋放，並經臺灣屏東地方法院檢察署
    檢察官以92年度戒毒偵字第152 號為不起訴處分確定；另於
    94年間，因施用毒品案件，經同院以94年度簡字第278 號判
    處有期徒刑6 月確定，又因竊盜案件，經同院以94年度簡字
    第249 號判決判處有期徒刑5 月確定，此2 案件經同院以94
    年度聲字第567 號裁定合併定應執行有期徒刑10月，又因施
    用毒品案件，經同院以94年度訴字第658 號判決分別判處有
    期徒刑1 年、6 月，應執行有期徒刑1 年4 月確定，與前開
    案件接續執行，嗣於95年9 月18日因縮短刑期假釋出監付保
    護管束，現仍在假釋中（未構成累犯）。詎仍不知悔改戒絕
    毒品，於假釋期間及前開強制戒治執行完畢釋放後5 年內，
    明知海洛因經公告列為毒品危害防制條例第2 條第2 項第1
    款之第一級毒品，竟基於施用第一級毒品海洛因之犯意，於
    95年10月13日中午某時，在其屏東縣潮州鎮○○里○○路90
    號住處，以將海洛因置入注射針筒內摻水稀釋，再注射手臂
    血管之方式，施用第一級毒品海洛因1 次。嗣於95年10月13
    日，經臺灣屏東地方法院檢察署觀護人通知其到場採尿送鑑
    定，結果呈嗎啡陽性反應，而查知上情。
二、案經臺灣屏東地方法院檢察署觀護人簽由同署檢察官偵查起
    訴。
    理  由
一、按除被告所犯為死刑、無期徒刑、最輕本刑為3 年以上有期
    徒刑之罪或高等法院管轄第一審案件者外，於前條第1 項程
    序進行中，被告先就被訴事實為有罪之陳述時，審判長得告
    知被告簡式審判程序之旨，並聽取當事人、代理人、辯護人
    及輔佐人之意見後，裁定進行簡式審判程序，刑事訴訟法第
    273 條之1 第1 項定有明文。本件經被告甲○○同意，適用
    簡式審判程序，因此依同法第273 條之2 之規定，不受第15
    9 條第1 項、第161 條之2 、第161 條之3 、第163 條之1
    及第164 條至第170 條規定之限制，核此敘明。
二、上揭事實，業據被告甲○○坦承不諱，其經觀護人採尿送鑑
    定結果，呈嗎啡陽性反應，有臺灣檢驗科技股份有限公司95
    年10月23日KH2006A0000000號濫用藥物尿液檢驗報告1 紙在
    卷足憑，被告自白顯與事實相符；次查被告前因施用毒品，
    經原審法院以91年度毒聲字第414 號裁定送觀察、勒戒，因
    認有繼續施用毒品之傾向，再經該院以91年度毒聲字第591
    號裁定令入戒治處所施以強制戒治，於戒治期間內成績合格
    ，再經該院以91年度毒聲字第1302號裁定停止戒治付保護管
    束，於保護管束期間內復因違反保護管束情節重大，由該院
    以92年度毒聲字第147 號裁定撤銷停止強制戒治裁定，其復
    入戒治處所執行強制戒治，於92年12月10日期滿，翌日釋放
    ，並經臺灣屏東地方法院檢察署檢察官以92年度戒毒偵字第
    152 號為不起訴處分之事實，有臺灣屏東地方法院檢察署刑
    案資料查註紀錄表、臺灣高等法院被告全國前案紀錄表各1
    份在卷可按，是被告於強制戒治執行完畢釋放後5 年內，再
    犯本件施用第一級毒品海洛因犯行，本件事證明確，應予依
    法論科。
三、查海洛因係屬毒品危害防制條例第2 條第2 項第1 款所規定
    之第一級毒品，是核被告甲○○所為，係犯毒品危害防制條
    例第10條第1 項之施用第一級毒品罪。被告持有第一級毒品
    海洛因後復進而施用，其持有第一級毒品之低度行為，為施
    用第一級毒品之高度行為所吸收，不另論罪。
四、本件併案意旨（臺灣屏東地方法院檢察署96年度毒偵字第38
    4 號、第572 號）略以：被告甲○○基於施用第一級毒品海
    洛因之犯意，自95年12月10日12時許起至96年2 月25日16時
    許止，在屏東縣麟洛鄉○○村○○街15號住處或儲藏室等處
    ，每4 、5 日施用1 次之頻率，施用第一級毒品海洛因多次
    ，期間先於95年12月15日15時30分許，在屏東縣屏東市中正
    國中旁，因行蹤可疑，警方經其同意採尿送驗，呈嗎啡陽性
    反應；又於96年2 月25日18時許，警方因接獲甲○○母親報
    案，在其屏東縣麟洛鄉○○村○○街15號住處查獲，並扣得
    其所有供施用毒品海洛因所用之注射針筒2 支。因認被告上
    開犯行涉犯毒品危害防制條例第10條第1 項之罪嫌，而與起
    訴之上開犯罪事實為反覆實施之集合犯，而移送本院併案審
    理。惟按被告被起訴施用第一級毒品海洛因之犯行，係在95
    年10月13日被查獲，又上開併案部分之犯罪事實則於95年12
    月15日、96年2 月25日分別被查獲，與起訴犯行之被查獲時
    間相距有段時間，並無證據證明該施用第一級毒品之犯行間
    有何時間上之密接性，其非集合犯已屬顯然。再者，被告各
    次施用毒品之行為，縱認有其時間上之密接性，然無論依社
    會通念或物理性質觀之，均非無法分割，仍係可分之數行為
    。施用毒品之行為，固常有因成癮及毒品依賴而反覆為之之
    情形，惟此類型之犯罪是否另以單獨一罪之方式規範之，乃
    應否另行立法之問題。申言之，犯罪行為是否為「集合犯」
    之一罪，係由法定犯罪構成要件內容觀察論斷，與該犯罪行
    為於生活經驗上是否通常具有反覆性、常習性或成癮性並不
    相涉。某犯罪在生活經驗上是否通常具有反覆性、常習性、
    職業性或成癮性而應獨立成為另一犯罪構成要件類型，以刑
    法為一次評價，論以一罪，乃立法評價的問題。法院於具體
    案件之審判，自不得脫離法定犯罪構成要件要素之規範，而
    逕將生活經驗上通常具有反覆性、常習性、職業性或成癮性
    之多次犯罪行為，論以集合犯之一罪。準此，現行毒品危害
    防制條例第10條第1 項之規定，係以「施用」毒品為犯罪構
    成要件，而非以反覆施用毒品成癮為構成要件，故無論是否
    反覆施用毒品成癮，均有該條項之適用，其罪數仍應以被告
    之施用行為數為判斷基準。自不得因施用毒品者常有反覆施
    用而成癮之情形，即逕將此條項之犯罪構成要件解為係針對
    反覆施用毒品成癮者而為之規定，而謂施用毒品成癮者反覆
    所為之數次施用毒品行為係常習犯之包括一罪。易言之，現
    行毒品危害防制條例第10條第1 項並未將「反覆實施」或施
    用毒品「成癮」規定為犯罪構成要件要素之一，本院即無從
    將此等要件列為本條項之構成要件要素，而謂本條項係集合
    犯之規定，犯之者雖反覆多次為之，仍應一次評價而論以一
    罪。況海洛因毒品固有成癮性，然施用者並非必然已成癮，
    亦非必然反覆密集施用，若將毒品危害防制條例第10條第1
    項解為習慣犯或成癮犯之規定，則施用毒品頻率不高而未成
    癮者，即不該當此犯罪構成要件，而無適用此條項之餘地，
    此解釋之不當已甚顯然。再者，施用毒品成癮者與偶有施用
    行為者之可罰性顯不相同，一體適用毒品危害防制條例第10
    條第1 項之規定，法定刑度完全相同亦非妥適，且未反覆實
    施成癮者依數罪併罰之規定分論併罰，反覆實施成癮者論以
    實質一罪，其矛盾猶為顯然。綜此，毒品危害防制條例10條
    第1 項既非集合犯之規定，自應以被告施用毒品之次數，定
    其犯罪行為數。本件被告於新法施行後之95年10月13日，施
    用第一級毒品海洛因1 次之犯罪事實，因修正後之刑法已刪
    除連續犯之規定，自應分別予以論罪，然後併合處罰（最高
    法院95年第8 次刑事庭會議決議參照），自無成立連續犯或
    集合犯之關係（95年12月13日台灣高等法院暨所屬法院95年
    法律座談會可參照），因此被告上開移送併辦多次施用第一
    級毒品海洛因之犯行，自非起訴效力所及，本院無從併予審
    理，應退由檢察官依法處理，併此敘明。
五、原判決以被告甲○○罪證明確，因予適用毒品危害防制條例
    第10條第1 項，刑法第11條前段之規定，並審酌被告前有多
    次施用毒品前科，於假釋中竟仍施用第一級毒品海洛因，自
    制力甚差，且施用毒品足以戕害其身心，滋生其他犯罪，惟
    念其犯後坦承犯行，且施用毒品行為於本質上係屬自我戕害
    行為，反社會性之程度應屬較低等一切情狀，量處有期徒刑
    1 年2 月。其認事用法核無違誤，所處之刑亦屬允當。公訴
    人上訴意旨，以被告甲○○基於施用第一級毒品海洛因之犯
    意，自95年12月10日12時許起至96年2 月25日16時許止，在
    屏東縣麟洛鄉○○村○○街15號住處或儲藏室等處，每4 、
    5 日施用1 次之頻率，施用第一級毒品海洛因多次，為警查
    獲，並經其同意採其尿液送驗，檢驗結果呈嗎啡陽性反應，
    該部分犯行與起訴部分係集合犯，原判決未及併予審理為由
    ，指摘原判決不當，為無理由，應予駁回。
據上論斷，應依刑事訴訟法第368條，判決如主文。
本案經檢察官陳建年到庭執行職務。
中　　華　　民　　國　　96　　年　　5 　　月　　14　　日
                  刑事第二庭  審判長法  官  林正雄
                                    法  官  陳啟造
                                    法  官  黃壽燕
以上正本證明與原本無異。
如不服本判決應於收受本判決後10日內向本院提出上訴書狀，其
未敘述上訴理由者，並得於提起上訴後10日內向本院補提理由書
狀（均須按他造當事人之人數附繕本）「切勿逕送上級法院」。
中　　華　　民　　國　　96　　年　　5 　　月　　14　　日
                                    書記官  梁雅華
附錄本判決論罪科刑法條：
毒品危害防制條例第10條第1項：
  施用第一級毒品者，處6 月以上5 年以下有期徒刑。
